臺灣高雄地方法院刑事判決　　　　　　　100年度訴字第113號
公　訴　人　臺灣高雄地方法院檢察署檢察官
被　　　告　陳建銘
上列被告因違反野生動物保育法案件，經檢察官提起公訴（99年
度偵字第23682 號），嗣被告於準備程序中就被訴事實為有罪之
陳述，經告知簡式審判程序之旨，並聽取被告與公訴人之意見後
，本院裁定改依簡式審判程序審理，並判決如下：
    主  文
陳建銘違反保育類野生動物，非經主管機關之同意，不得買賣之
規定，未經主管機關同意，買入保育類野生動物，處有期徒刑陸
月；減為有期徒刑參月；扣案如附表編號一所示之保育類野生動
物，沒收之。又違反保育類野生動物，非經主管機關之同意，不
得買賣之規定，未經主管機關同意，買入保育類野生動物，處有
期徒刑柒月；扣案如附表編號二所示之保育類野生動物，沒收之
。又違反保育類野生動物，非經主管機關之同意，不得買賣之規
定，未經主管機關同意，買入保育類野生動物，處有期徒刑柒月
；扣案如附表編號三所示之保育類野生動物，沒收之。又違反保
育類野生動物，非經主管機關之同意，不得買賣之規定，未經主
管機關同意，買入保育類野生動物，處有期徒刑柒月；扣案如附
表編號四所示之保育類野生動物，沒收之。應執行有期徒刑壹年
貳月。緩刑貳年。扣案如附表編號一至編號四所示之保育類野生
動物，沒收之。
    事  實
一、陳建銘明知蘇卡達象龜（學名：Geocchelone sulcata ）、
    紅腿象龜（學名：Geochelone carbonaria ）、柴棺龜（學
    名：Mauremys mutica ）及食蛇龜（學名：Cuora flavomar
    ginata）均為行政院農業委員會公告之保育類野生動物，非
    經主管機關同意不得買賣，竟為個人收藏、觀賞之目的，於
    附表所示之時間及方式，購入如附表所示之保育類野生動物
    ，並飼養於高雄市仁武區○○○街49號住處。嗣經南部地區
    巡防局接獲線報，向本院請得搜索票後，於民國99年7 月15
    日上午10時許，在陳建銘上開住處執行搜索，扣得如附表所
    示之保育類野生動物，始悉上情。
二、案經行政院海岸巡防署海岸巡防總局南部地區巡防局報請臺
    灣高雄地方法院檢察署檢察官偵查起訴。
    理  由
一、本件被告陳建銘所犯為死刑、無期徒刑、最輕本刑為3 年以
    上有期徒刑以外之罪，其於準備程序進行中，就被訴事實為
    有罪之陳述，經本院告知簡式審判程序之旨，並聽取當事人
    之意見後，裁定改依簡式審判程序審理，合先敘明。
二、訊據被告對於前揭犯罪事實於本院審理中均坦承不諱，並有
    海岸巡防署南部地區巡防局搜索扣押筆錄及扣押物品目錄表
    、屏東科技大學研究發展處附設野生動物保育服務中心臨時
    物種鑑定表、國立屏東科技大學研究發展處野生動物保育服
    務中心物種鑑定書各1 份及現場蒐證照片10幀在卷可證。綜
    上足見被告上開自白與事實相符，本案事證明確，應依法論
    罪科刑。
三、新舊法之比較適用：
  (一)查被告為附表編號一之行為後，野生動物保育法第35條業於
    98年7 月8 日經修正，同法第40條亦於95年5 月30日及98年
    7 月8 日經修正，95年5 月30日修正前野生動物保育法第40
    條原規定：「有下列情形之一，處6 月以上5 年以下有期徒
    刑，得併科新台幣30萬元以上150 萬以下罰金：一、違反第
    24條第1 項規定，未經中央主管機關同意，輸入或輸出保育
    類野生動物之活體或其產製品者。二、違反第35條第1 項規
    定，未經主管機關同意買賣或意圖販賣而陳列、展示保育類
    野生動物或瀕臨絕種及珍貴稀有野生動物產製品者。以犯前
    項之罪為常業者，處1 年以上7 年以下有期徒刑，得併科新
    台幣50萬元以上250 萬元以下罰金。」因配合刑法刪除常業
    犯之處罰規定，乃將同法第40條第2 項之常業犯處罰規定刪
    除，惟就同法條第1 項之規定則未修正，是就上開法律規定
    既未修正，要無法律變更之問題；至於98年7 月8 日修正前
    野生動物保育法第35條原規定：「保育類野生動物、瀕臨絕
    種及珍貴稀有野生動物產製品，非經主管機關之同意，不得
    買賣或在公共場所陳列、展示。」；該法條所指之「保育類
    野生動物」應指保育類野生動物之活體，包括第一級保育類
    之瀕臨絕種野生動物、第二級保育類之珍貴稀有野生動物，
    以及第三級保育類之其他應予保育之野生動物，至同法條所
    稱之「產製品」，應僅指第一級保育類瀕臨絕種及第二級保
    育類珍貴稀有野生動物之產製品，而不包括第三級保育類之
    其他應予保育之野生動物之產製品。蓋買賣或在公共場所陳
    列、展示保育類野生動物之產製品既應依野生動物保育法第
    40條第2 款規定受刑事處分，舉輕以明重，買賣或在公共場
    所陳列、展示保育類野生動物活體更應受刑事處分，否則僅
    處罰產製品，無異讓野生動物保育法之立法目的盡失，殊有
    未當。從而，野生動物保育法第35條於民國98年7 月8日 修
    正為「保育類野生動物及其產製品，非經主管機關之同意，
    不得買賣或在公共場所陳列、展示。」，而同法第40條之相
    關罰則之規定亦配合該法第35條修法內容調整修正，由該次
    修正之立法理由亦說明該條文刪除「瀕臨絕種及珍貴稀有野
    生動物」，以符合同法第一章第4 條保育類野生動物定義，
    並酌作文字修正等語可知，不論修正前後之規定，均處罰未
    經主管機關之同意，任意買賣或意圖販賣而陳列、展示保育
    類野生動物之活體無疑。而前開法條之修正，僅係將條文之
    內容更加明確化，並酌作文字之修正，亦非屬法律有變更，
    故依最高法院95年第21次刑事庭會議決議意旨，應依一般法
    律適用原則，適用裁判時法。
  (二)次查被告為附表編號一行為後，刑法部分條文業於94年1 月
    7 日修正，同年2 月2 日公布，並於95年7 月1 日施行，修
    正後即現行刑法第2 條第1 項規定：「行為後法律有變更者
    ，適用行為時之法律，但行為後之法律有利於行為人者，適
    用最有利於行為人之法律。」上開規定乃與刑法第一條罪刑
    法定主義契合，而貫徹法律禁止溯及既往原則，係規範行為
    後法律變更所生新舊法律比較適用之準據法，是刑法第2 條
    本身雖經修正，但刑法第2 條既屬適用法律之準據法，本身
    尚無比較新舊法之問題，應一律適用裁判時即修正後刑法第
    2 條規定以決定適用之刑罰法律，合先敘明。而有關新舊法
    之比較，應就罪刑有關之共犯、連續犯、牽連犯加重等暨其
    他法定加減原因（如身分加減）與加減例等一切情形，綜其
    全部罪刑之結果而為比較（最高法院95年第8 次刑事庭會議
    決議參照）。又被告所犯固係野生動物保育法中之特別刑法
    部分，惟修正前後之刑法第11條均規定，本法總則於其他法
    律有刑罰或保安處分之規定者，亦適用之。但其他法律有特
    別規定者，不在此限。被告所犯野生動物保育法特別刑法部
    分既仍有特別規定外之刑法總則適用，則前揭刑法修正即有
    比較之必要。查被告於附表編號一行為後，刑法有下列規定
    之修正：
  1.按依刑法第51條定應執行刑時，「裁判確定前犯數罪，其中
    一罪在新法施行前者，亦同（即亦應為新舊法比較）」，有
    最高法院95年5 月23日第8 次刑事庭會議決議可資參照。本
    件附表編號1 之行為，係在新法施行前所為，自應為新舊法
    之比較。而修正前刑法第51條第5 款規定：「宣告多數有期
    徒刑者，於各刑中之最長期以上，各刑合併之刑期以下，定
    其刑期。但不得逾二十年」，修正後刑法第51條第5 款規定
    ：「宣告多數有期徒刑者，於各刑中之最長期以上，各刑合
    併之刑期以下，定其刑期。但不得逾三十年」。經比較結果
    ，修正後刑法並非較有利於行為人，依刑法第2 條第1 項前
    段之規定，仍應依修正前刑法定其應執行之刑。
  2.緩刑部分：因緩刑屬刑罰權執行之規範事項，並非刑罰權形
    成之規範事項，其宣告應適用修正後刑法第74條之規定，無
    庸為修正前後法律之比較（最高法院95年第8 次刑事庭會議
    決議意旨參照）。
四、按未經主管機關之同意，販入或售出保育類野生動物，均同
    屬非法買賣野生動物，縱僅販入而未售出，亦無解於罪行，
    復不因其買賣是否另基於營利之意圖而有異（最高法院90年
    度台上字第1395號判決意旨參照）。故核被告所為，均係違
    反野生動物保育法第35條第1 項規定，未經主管機關同意，
    買賣保育類野生動物，應分別依同法第40條第2 款之非法買
    賣保育類野生動物罪處罰。所犯各罪，犯意各別，行為互殊
    ，應予分論併罰。爰審酌被告欠缺保育觀念，未經中央主管
    機關同意，屢次擅自買入保育類野生動物，所為實有不當，
    且違法買入保育類野生動物之數量非少，本應重懲，惟念其
    犯後坦承犯行，態度尚佳，且並無任何前科紀錄，有臺灣高
    等法院被告前案紀錄表在卷可憑，素行尚佳，及其購入附表
    所示保育類動物之目的僅供飼養、觀賞之用等一切情狀，分
    別量處如主文所示之刑。又被告附表編號一所示犯行之犯罪
    時間在民國96年4 月24日以前，合於中華民國九十六年罪犯
    減刑條例第2 條第1 項第3 款所定減刑條件，此部分自應依
    法減輕其宣告刑2 分之1 ，並與其餘未經減刑之刑定應執行
    刑，以資儆懲。末查，被告前未曾因故意犯罪受有期徒刑以
    上刑之宣告，有臺灣高等法院被告前案紀錄表1 份在卷可按
    ，茲念其係因一時失慮而觸法，經此科刑教訓，當知所警惕
    ，本院認尚無對惡性非重之被告施以短期自由刑之必要，所
    宣告之刑以暫不執行為適當，併予諭知緩刑2 年，以啟自新
    。扣案如附表編號1 至編號4 所示之保育類野生動物，係被
    告觸犯野生動物保育法第40條第1 項第2 款之罪所查獲之保
    育類野生動物，爰依同法第52條第1 項前段規定，併予宣告
    沒收。
據上論斷，應依刑事訴訟法第273 條之1 第1 項、第299 條第1
項前段，野生動物保育法第35條第1 項、第40條第2 款、第52條
第1 項前段，刑法第2 條第1 項前段、第11條前段、第74條第1
項第1 款，（修正前）刑法第51條第5 款，廢止前罰金罰鍰提高
標準條例第2 條，中華民國九十六年罪犯減刑條例第2 條第1 項
第3 款、第7 條，判決如主文。
本案經檢察官劉慕珊到庭執行職務。
中    華    民    國   100    年    3     月    11    日
                  刑事第十四庭  法  官   林揚奇
以上正本證明與原本無異。
如不服本判決應於收受本判決後10日內向本院提出上訴書狀，並
應敘述具體理由，如未敘述上訴理由者，應於上訴期間屆滿後20
日內補提理由書狀於本院（均須按他造當事人之人數附繕本）「
切勿逕送上級法院」。
中    華    民    國   100    年    3     月    11    日
                                書記官   何明昌
附錄本案論罪科刑法條全文：
野生動物保育法第35條
保育類野生動物、瀕臨絕種及珍貴稀有野生動物產製品，非經主
管機關之同意，不得買賣或在公共場所陳列、展示。
前項保育類野生動物、瀕臨絕種及珍貴稀有野生動物產製品之種
類，由中央主管機關公告之。
野生動物保育法第40條
有下列情形之一，處6月以上5年以下有期徒刑，得併科新臺幣30
萬元以上150萬元以下罰金：
一、違反第24條第1項規定，未經中央主管機關同意，輸入或輸
    出保育類野生動物之活體或其產製品者。
二、違反第35條第1項規定，未經主管機關同意，買賣或意圖販
    賣而陳列、展示保育類野生動物或瀕臨絕種及珍貴稀有野生
    動物產製品者。
附表
┌──┬───────┬───────┬─────────┬──────┐
│編號│動物名稱及數量│購入時間      │購入方式          │購入價格（新│
│    │              │              │                  │臺幣）      │
├──┼───────┼───────┼─────────┼──────┤
│ 一 │蘇卡達龜2隻   │90年間某日    │向高雄市區某水族館│  12,000 元 │
│    │              │              │購入              │            │
├──┼───────┼───────┼─────────┼──────┤
│ 二 │紅腿象龜1隻   │98年9 月至10月│經由「兩爬人」網站│  3,500元   │
│    │              │間某日        │購入              │            │
├──┼───────┼───────┼─────────┼──────┤
│ 三 │紅腿象龜1隻   │99年5 月至6 月│經由「兩爬人」網站│  3,500元   │
│    │              │間某日        │購入              │            │
├──┼───────┼───────┼─────────┼──────┤
│ 四 │柴棺龜4 隻    │99年間某日    │向不詳人士購入    │  不詳      │
│    │食蛇龜50隻    │              │                  │            │
└──┴───────┴───────┴─────────┴──────┘